【裁判字號】    88,訴,1100
【裁判日期】    890313
【裁判案由】    偽造文書等
【裁判全文】
臺灣臺北地方法院刑事判決                        八十八年度訴字第一一號
    公  訴  人  臺灣臺北地方法院檢察署檢察官
    被      告  甲○○
    選任辯護人  董惠彬
    被      告  丙○○
右列被告等因偽造文書案件，經檢察官提起公訴（八十七年度偵字第二六四八０號）
，本院判決如左：
    主  文
甲○○共同意圖為自己不法之所有，以詐術得財產上不法之利益，處有期徒刑肆月。
丙○○共同連續意圖為自己不法之所有，以詐術使人將本人之物交付，處有期徒刑陸
月。
    事  實
一、丙○○明知其支票於民國（下同）八十七年二月間即有退票紀錄，債信不良，為
    取信其債權人，竟基於不法所有之意圖，於八十七年三月初某日，以電話向以前
    同事乙○○佯稱伊投資光碟片壓製外銷，為培養銀行信用以利押匯，需提出客票
    予往來銀行查考，欲以自己之支票向乙○○換票，並保證不會提示等語，使乙○○不疑有他同意換票，並約於台北市環亞百貨前之人行道出口處見面，乙○○當
    場即簽發以書香三代出版事業有限公司（下稱書香三代公司）為發票人之中華商
    業銀行儲蓄部之支票二張（票號ＡＢ0000000號、ＡＢ0000000號
    ，到期日為八十七年四月三日、四月五日，金額為四十萬元及十萬元）予丙○○
    ，以交換丙○○簽發之台灣中小企業銀行吉林分行之支票二紙（票號ＡＱ000
    0000號、ＡＱ0000000號），丙○○取得支票後，竟將之轉讓他人，
    以清償債務。同年三月中旬某日，丙○○欲向甲○○借款三十五萬元，甲○○知
    悉黃某信用不佳，要求黃某提供客票抵押，丙○○即想向乙○○借票，為恐徐女
    拒絕，賡續前揭不法所有意圖之概括犯意，並與甲○○基於共同犯意之聯絡，由
    丙○○以電話向乙○○詐稱欲參與「教育資料科學館有聲書製作」投標，需借用
    支票當為押標金，並保證如未得標當即返還支票，使乙○○深信不疑同意借票，
    約丙○○及甲○○在台北市○○○路○段一七六巷二十八號五樓書香三代公司見
    面，乙○○原簽發面額三十五萬元之支票一紙，經甲○○要求後，改簽發面額各
    為十五萬元、二十萬元之中華商業銀行儲蓄部支票二張（票號ＡＢ000000
    0號、ＡＢ0000000號，到期日均為八十七年四月十二日）予丙○○，甲○○並要求乙○○及丙○○在支票背面背書，得手後，由丙○○於八十七年三月
    十三日將之交給甲○○，而取得借款。八十七年三月底，徐女向丙○○催討上開
    支票，黃某屢次推託後，始知受騙。
二、案經書香三代公司代表人乙○○訴請臺灣臺北地方法院檢察署檢察官偵查起訴。
    理  由
一、訊據被告丙○○固坦承，以投資光碟片壓製外銷，需向銀行提示客票以培養銀行
    信用為由向徐女換票，及以參與「教育資料科學館有聲書製作」投標為由向徐女
    借票，然否認詐欺犯嫌，辯稱：二次都是甲○○須使用支票，叫伊去借票，伊因
    信任李，才向徐女換票及借票，沒想到甲○○竟將支票軋入，伊並無詐騙徐女之
    意圖。訊之被告甲○○則否認犯行，辯稱：八十七年三月初換票之事，是丙○○
    自己與徐女約見面，伊只是陪同前去而已，事後才知丙○○向徐女換票，對換票
    之事未介入。八十七年三月中旬，丙○○欲向伊借款，因黃某債信不好，伊始要
    黃某拿客票抵押，黃某說要向徐女借票，伊才陪黃某去徐女之辦公室，看支票是
    否可靠，為了安全起見伊建議徐女開二張支票，並要求徐女背書；丙○○拿到支
    票後，伊亦叫他先向他人調借，然黃某仍借不到款項，才以該二張支票向伊借錢
    ，故要借票之人是丙○○，並無詐騙徐女之行為及意圖云云。
１、惟查，八十七年三月初換票時，係由丙○○先電洽徐女換票之事（以下稱第一次
    換票行為），嗣再與徐女約於環亞百貨公司附近人行道口見面，徐女當場在路邊
    簽發支票，丙○○並介紹甲○○給徐女認識，徐女與甲○○並未交談，事畢，伊
    將支票交給他人，並未用於銀行培養信用等語，業經被告丙○○於本院調查時供
    認在卷，核與乙○○於本院所述相同（均見本院八十八年十二月十四日筆錄），
    該次換票若是甲○○之意思，何以甲○○未與徐女交談，亦不若第二次借票時積
    極要求徐女及黃某背書，且亦未取走支票，反任由丙○○移轉他人？是甲○○辯
    稱換票純是丙○○個人意思及行為，與伊無關等語，應可採信，丙○○陳稱是為
    甲○○而換票云云即無足採。而丙○○在臺灣中小企業銀行吉林分行之支票自八
    十七年二月十六日即有退票之紀錄，有該行八十八年十月六日函一紙在卷可稽，
    被告丙○○明知其債信不良，故意不告知徐女退票之事，反以押匯培養信用為由
    向徐女提出交換支票，事後又將支票移轉使用，足見其於換票之時即有詐取支票
    之意圖，所辯無詐欺意圖云云，仍未可採。
２、次查，八十七年三月中旬，係由丙○○電洽徐女借票之事（以下稱第二次借票行
    為），並由丙○○與甲○○同去徐女在台北市○○○路之辦公室借票，屆時，丙○○以參與「教育資料科學館有聲書製作」投標為由向徐女借票等情，業經丙○○（本院八十八年十二月十四日筆錄）、甲○○（本院新店簡易庭八十七年十月
    十三日筆錄）供承在卷，核與徐女所述相同，雖丙○○辯稱是甲○○要借票使用
    ，伊出面為李某向徐女借票等語，及甲○○辯稱是丙○○欲向伊借款，伊只是陪
    同黃某去看票是否可靠而已，無論被告二人理由為何，均與投標教育資料科學館
    有聲書製作無關，彼二人故意隱匿借票之真正目的，使徐女誤為係為投標之用而
    借票，彼二人有詐取支票使用之意圖甚明。又查，徐女原簽發一張三十五萬元支
    票，甲○○則要求開二張支票（各為二十萬及十五萬），並要求徐女及丙○○在
    支票背書一節，亦經丙○○、甲○○供述於卷。而丙○○確於八十七年三月十三
    日向甲○○借款三十五萬元，有丙○○簽名之借據一紙在卷可憑，該借款日期與
    丙○○向徐女借票之三月中旬日期相近，且金額均同為三十五萬元，支票背面尚
    有丙○○之背書，足認丙○○向徐女借票，與向甲○○借款有相當之關係，丙○○雖辯稱該借據是應李某要求而簽，要給李某向他人調借現金使用，實際上並未
    向李某借款，與借票一事亦無相關云云，除未提出相當證據以供本院查證外，亦
    與簽借據及在支票背書均須負責任之常理有違，所辯即難採信，被告甲○○陳稱
    是丙○○要向伊借款始向徐女借票一節，應屬信而可徵。再查，由甲○○於丙○○向徐女洽借支票時，積極建議徐女應簽發二張支票及要求徐女及丙○○同時背
    書之舉動，均為保障持票人權利之行為，再參以前揭借據借款之日期與借票日相
    近一節以觀，足證被告甲○○於丙○○向徐女借票時，已同意借款給丙○○，才
    會積極保障自己權利，其辯稱是丙○○要借票，嗣黃某找不到金主，才轉向伊借
    款云云，實難採信。被告丙○○為了借款而向徐女借票，甲○○為予保障自己借
    款之權利，要求黃某借票供為擔保，二人為順遂個人自私之目的，均明知借票之
    目的並非投標之用，仍以投標教育資料科學館有聲書製作為由同向徐女借票，彼
    二人有詐欺之共犯關係實可認定。
二、被告丙○○二次以不實之理由向徐女換票及借票，使徐女誤為真實而交付支票予
    丙○○，核其所為係犯刑法第三百三十九條第一項之詐欺取財罪，公訴人認其係
    犯第二項之罪，尚有未洽。被告甲○○因丙○○第二次之借票而獲得擔保之利益
    ，核其所為係犯刑法第三百三十九條第二項之詐欺得利罪。被告二人就第二次借
    票犯行有犯意之聯絡及行為之分擔，均為共同正犯。被告丙○○所為二次犯行，
    其時間緊接，所犯罪名相同，顯係出於概括之犯意為之，為連續犯，爰依刑法第
    五十六條之規定以一罪論，並加重其刑，公訴人漏論連續犯亦有未合。爰審酌被
    告二人犯罪之動機、手法、所生危害、所得利益及犯罪後態度等一切情狀，分別
    量處如主文所示之刑。
三、公訴意旨另以；(1)被告甲○○涉有前揭第一次之換票行為；(2)被告二人共同偽刻
    徐女私章盜蓋於第二次借票之支票背面，以偽造徐女背書，因認被告甲○○另犯
    詐欺及偽造文書等罪；被告丙○○另犯偽造文書之罪云云。有關被告甲○○是否
    涉入第一次換票行為等情，業經本院在前揭認定被告甲○○無詐欺犯意及行為，
    不再贅述；有關偽刻印章一節，被告二人均否認犯行，均辯稱是徐女親自所蓋等
    語，經本院將徐女印章及第二次借票之二張支票（票號ＡＢ0000000號、
    ＡＢ0000000號）原本送法務部調查局鑑定結果，認支票上徐女之背書章
    與徐女印章所蓋出之印文相同，有該局八十八年十月十一日函一紙附卷可查，足
    見支票上徐女之背書章是來自徐女之印章無疑，被告二人並無偽刻印章之犯嫌應
    可認定。而徐女之印章一直在徐女保管中並未遺失，其指稱被告盜蓋，自應負舉
    證責任，且有關第二次借票情節，徐女均記之甚明，惟有關背書一節則供陳完全
    無記憶，實有違常情，應是避輕就輕之詞，該背書是由徐女所蓋無誤，被告二人
    無偽造文書犯嫌亦可認定。本應為無罪之諭知，惟被告二人被訴此部分之罪與前
    揭有罪部分有連續犯之裁判上一罪關係，爰不另為無罪之諭知，附此敘明。
據上論斷，應依刑事訴訟法第二百九十九條第一項前段、刑法第二十八條、第五十六
條、第三百三十九條第一項、第二項，罰金罰鍰提高標準條例第一條前段，判決如主
文。
中      華      民      國    八十九    年      三      月     十三     日
                                    臺灣臺北地方法院刑事第二庭
                                        法  官  林  鳳  珠
右正本證明與原本無異
如不服本判決應於送達後十日內向本院提出上訴狀
                    書記官  林  玲  華
中      華      民      國    八十九    年      三      月     十四     日
附錄本案論罪科刑法條全文：
刑法第三百三十九條：
一意圖為自己或第三人不法之所有，以詐術使人將本人或第三人之物交付者，處五年
  以下有期徒刑、拘役或科或併科一千元以下罰金。
二以前項方法得財產上不法之利益或使第三人得之者亦同。
三前二項之未遂犯罰之。


司法院資訊處製作；財團法人民間司法改革基金會備份。
